臺灣臺南地方法院民事裁定
109年度簡上字第206號
上  訴  人  楊惠娟

訴訟代理人  鄭猷耀律師
            陳廷瑋律師
            吳鎧任律師
被 上訴 人  李金山

            俞嘉伶

            王寶斌

上列當事人間請求給付會款事件，上訴人對於民國110年2月22日
本院109年度簡上字第206號第二審判決提起上訴，本院裁定如下
：
    主    文
上訴駁回。                                             
第三審訴訟費用由上訴人負擔。 
    理  由
一、按對於簡易訴訟程序之第二審裁判，其上訴利益逾民事訴訟
    法第466條所定之額數者，當事人僅得以其適用法規顯有錯
    誤為理由，逕向最高法院提起上訴或抗告；對於簡易訴訟程
    序之第二審裁判，提起第三審上訴或抗告，須經原裁判法院
    之許可；前項許可，以訴訟事件所涉及之法律見解具有原則
    上之重要性者為限，同法第436條之2第1項、第436條之3第1
    項、第2項分別定有明文。而所謂適用法規顯有錯誤，係指
    原第二審判決就其取捨證據所確定之事實適用法規顯有錯誤
    而言，不包括認定事實不當、取捨證據不當、判決不備理由
    或理由矛盾之情形在內（最高法院80年度台上字第1326號、
    87年度台簡上字第46號、104年度台簡上字第14號、104年度
    台簡抗字第75號裁判意旨參照）。另所謂原則上之重要性，
    係指該訴訟事件所涉及之法律問題意義重大，有加以闡釋之
    必要而言。故必第二審裁判取捨證據所確定之事實適用法規
    顯有錯誤，且其所涉及之法律問題意義重大，始有准許上訴
    最高法院加以闡釋之必要（司法院民國92年8月26日修正發
    布之辦理民事訴訟事件應行注意事項第195點第2項）。
二、上訴人對第二審判決提起上訴意旨略以：
  ㈠因合會會員就其會份尚未得標，得本於會員主張會款請求權
    之成立要件，依據民事訴訟法第277條之規定，及最高法院1
    7年上字第917號、43年台上字第377號、91年度台上字第161
    3號判決意旨，應由主張會款請求權之會員就此有利於己之
    事實負舉證責任。原審僅憑兩造就系爭合會契約成立，及被
    上訴人於系爭合會停標前均有給付會款一事並不爭執，則本
    於舉證責任分配之法則，被上訴人對其主張未得標（即屬活
    會）且未取得合會金之事實，已盡其舉證責任為由，遽認上
    訴人應就被上訴人已得標，且其已將被上訴人得標該期之合
    會金交付予被上訴人之事實，負反證之舉證之責，顯已違舉
    證之法則。
  ㈡被上訴人李金山除自始未能提出任何證據以實其說外，且參
    其於108年11月22日在臺灣臺南地方檢察署108年度偵緝字第
    804號、第805號、第806號、第807號刑事案件訊問時之指述
    ，及其於96年11月21日，自行填寫之倒會詐欺案受害人資料
    調查表上之記載，足證李金山就其所參與之合會為何、是否
    得標等情均無知悉。蓋倘真如李金山所稱，其確就上開刑案
    附表編號13、14(民事起訴狀附表編號6、3)之合會未得標，
    何以就與上開刑案附表編號14(民事起訴狀附表編號3)合會
    相同之附表編號9合會仍表明已得標（上開刑案附表編號14
    合會與附表編號9合會本係同一合會，僅因有他會員未跟會
    ，因而將修改會單日期改為95年3月15日至97年7月15日），
    甚且稱其根本未參與上開刑案附表編號9合會，甚至於倒會
    後甫一月餘，仍自行於倒會資料調查表上填寫僅有2個與本
    案所主張互助會起訖時間、每會會款、會員數均不同之合會
    尚未得標，自應就其所參加合會是否死會為證明。
　㈢且依一般民間合會之常態，合會開始進行之初，需用金錢之
    人多願以較高之標金標取合會，以順利取得金錢使用。越至
    晚期，尚屬活會會員之目的多在收取利息，而非標取合會金
    使用，多半欠缺標取合會之意願，故僅須較低之標金（即付
    出較少之利息），便可順利標取合會。是若會員參與多數合
    會，其欲標取合會者，通常會選擇越接近尾期之合會加以標
    取，以節省利息之支出。而本件合會會單上均載有已得標者
    應於取款後將剩餘未得標會份之本票或支票開出等語，而上
    訴人持有被上訴人俞嘉伶簽發之本票，其中票號連續者共15
    張，足見俞嘉伶就原審判決附表編號5之合會應屬死會，且
    有13期合會金尚未支付，且原審附表編號7之合會亦屬死會
    ，並有18期合會金尚未支付。而俞嘉伶所參加原審判決附表
    編號5、編號7合會之日期，分別為96年3月30日至97年11月3
    0日、95年6月20日至96年12月20日，則俞嘉伶應係於96年11
    月標取原審判決附表編號5之合會、於96年9月標取原審判決
    附表編號6之合會、於96年10月標取原審判決附表編號7之合
    會，而斯時原審判決附表編號2、編號3、編號4之合會，與
    前揭編號5、編號6、編號7之合會相較，均已接近合會尾聲
    ，倘如俞嘉伶主張其所參加上訴人之合會均屬活會，自應先
    行標取原審判決附表編號2、編號3、編號4之合會，方可節
    省利息支出，足見俞嘉伶所參加原審判決附表編號2、編號3
    、編號4之合會，亦應屬死會。
　㈣另俞嘉伶於一審到庭時已自承上訴人未返還其未將兩張已到
    期之新臺幣（下同）3萬元本票，惟稱前揭3萬元本票不是其
    所簽發，足證已承認該本票之真正，不以本人簽發為必要，
    則依最高法院73年度台上字第2382號判決意旨，且應由俞嘉
    伶就非其本人所簽發，負舉證之責，爰依法提起上訴。
  ㈤並聲明：⒈原判決不利上訴人部分廢棄。⒉前項廢棄部分，被
    上訴人於原審之訴及其假執行之聲請均駁回。⒊第一審及第
    二審訴訟費用由被上訴人負擔。
三、查本件上訴人不服本院於110年2月22日所為之判決，於110
    年3月22日提起上訴，其上訴狀內雖表明原判決違反舉證責
    任分配原則，而有適用法規錯誤之情事。惟本院審理時，已
    就認定上訴人就被上訴人所參加系爭合會之會份，在系爭合
    會停標時是否為死會有舉證責任，及認定被上訴人李金山、
    俞嘉伶所參加系爭合會是否為死會，均已詳載其判斷理由。
    縱上訴人認被上訴人有上開未盡舉證責任之情形，亦屬「認
    定事實」、「取捨證據」之範疇，與適用法規錯誤無涉，且
    亦無所涉及之法律見解具有原則上重要性，而需要最高法院
    加以闡釋之情事。是揆諸首揭說明，上訴人提起第三審上訴
    ，自不應准許。
四、據上論結，本件上訴不應許可，依民事訴訟法第436條之3第
    3項後段、第95條、第78條，裁定如主文。
中　　華　　民　　國　　110 　年　　4 　　月　　22　　日
                  民事第五庭  審判長法  官  劉秀君
                                    法  官  盧亨龍
                                    法  官  陳谷鴻
以上正本係照原本作成。
如不服本裁定，應於收受裁定正本後10日內向本院提出抗告狀（
須附繕本），並繳納抗告費新臺幣1,000元。
中　　華　　民　　國　　110 　年　　4 　　月　　23　　日
                                    書記官  王美韻